ACORDAO-COMPLETO-2522781

ACÓRDÃO 1623/2022 ATA 10/2022 - SEGUNDA CÂMARA

VISTOS, relatados e discutidos estes autos de tomada de contas especial instaurada pelo Fundo Nacional de Desenvolvimento da Educação em razão da omissão no dever de prestar contas dos recursos recebidos pelo Município de Coari/AM por meio do Programa de Educação Infantil - Apoio Suplementar, em relação ao exercício de 2014;
ACORDAM os Ministros do Tribunal de Contas da União, reunidos em sessão da Segunda Câmara, ante as razões expostas pelo Relator, em:
9.1. considerar Manoel Adail Amaral Pinheiro (CPF XXX.996.732-XX) revel para todos os efeitos, dando-se prosseguimento ao processo, com fundamento no art. 12, § 3º, da Lei 8.443/1992;
9.2. rejeitar as razões de justificativa apresentadas por Adail José Figueiredo Pinheiro (XXX.677.962-XX) ;
9.3. julgar irregulares, nos termos dos arts. 1º, inciso I, 16, inciso III, alíneas "b" e "c", da Lei 8.443/1992, c/c os arts. 19 e 23, inciso III, da mesma lei, as contas de Manoel Adail Amaral Pinheiro (XXX.996.732-XX) , condenando-o ao pagamento da importância a seguir especificada, atualizada monetariamente e acrescida dos juros de mora, calculada a partir da data discriminada até a data da efetiva quitação do débito, fixando-lhe o prazo de quinze dias, para que comprove, perante o Tribunal, o recolhimento da referida quantia aos cofres do Fundo Nacional de Desenvolvimento da Educação, nos termos do art. 23, inciso III, alínea "a", da citada lei, c/c o art. 214, inciso III, alínea "a", do Regimento Interno do TCU;  
	Data de ocorrência
	Valor histórico (R$) 

	24/1/2014
	109.269,25

9.4. aplicar multa no valor de R$ 18.000,00 (dezoito mil reais) a Manoel Adail Amaral Pinheiro (XXX.996.732-XX) , nos termos do art. 57 da Lei 8.443/1992, c/c o art. 267 do Regimento Interno do TCU, fixando-lhe o prazo de quinze dias, a contar da notificação, para que comprove, perante o Tribunal (art. 214, III, alínea "a", do Regimento Interno do TCU) , o recolhimento da dívida aos cofres do Tesouro Nacional, atualizada monetariamente desde a data deste acórdão até a data do efetivo recolhimento, se paga após o vencimento, na forma da legislação em vigor;
9.5. julgar irregulares, nos termos dos arts. 1º, inciso I, 16, inciso III, alínea "a", da Lei 8.443/1992, c/c os arts. 19 e 23, inciso III, da mesma lei, as contas de Adail José Figueiredo Pinheiro (XXX.677.962-XX) , aplicando-lhe a multa prevista no art. 58, incisos I e II, da Lei 8.443/1992, c/c o art. 268 do Regimento Interno do TCU, no valor de R$ 10.000,00 (dez mil reais) , fixando-lhe o prazo de quinze dias, a contar da notificação, para que comprove, perante o Tribunal (art. 214, III, alínea "a", do Regimento Interno do TCU) , o recolhimento da dívida aos cofres do Tesouro Nacional, atualizada monetariamente desde a data do acórdão proferido por este Tribunal até a data do efetivo recolhimento, se paga após o vencimento, na forma da legislação em vigor;
9.6. autorizar a cobrança judicial das dívidas, caso não atendidas as notificações, na forma do disposto no art. 28, inciso II, da Lei 8.443/1992;
9.7. autorizar desde logo, se requerido, com fundamento no art. 26 da Lei 8.443/1992, c/c o art. 217, §§ 1º e 2º, do Regimento Interno do TCU, o parcelamento das dívidas em até 36 parcelas, incidindo, sobre cada parcela, corrigida monetariamente, os correspondentes acréscimos legais, fixando-lhes o prazo de quinze dias, a contar do recebimento da notificação, para comprovarem, perante o Tribunal, o recolhimento da primeira parcela, e de trinta dias, a contar da parcela anterior, para comprovar os recolhimentos das demais parcelas, devendo incidir, sobre cada valor mensal, atualizado monetariamente, os juros de mora devidos, no caso do débito, na forma prevista na legislação em vigor, alertando os responsáveis de que a falta de comprovação do recolhimento de qualquer parcela importará o vencimento antecipado do saldo devedor, nos termos do art. 217, § 2º, do Regimento Interno deste Tribunal; 
9.8. encaminhar cópia deste acórdão à Procuradoria da República no Amazonas, nos termos do art. 16, § 3º, da Lei 8.443/1992, c/c o art. 209, § 7º, do Regimento Interno do TCU, para adoção das medidas cabíveis; e
9.9. encaminhar cópia deste acórdão ao Fundo Nacional de Desenvolvimento da Educação, aos responsáveis e ao Município de Coari/AM.

TCE instaurada pelo FNDE em razão de omissão no dever de prestar contas de recursos recebidos pelo Município de Coari/AM por meio do Programa de Educação Infantil - Apoio Suplementar em 2014.

Segunda Câmara

Município de Coari/AM; Fundo Nacional de Desenvolvimento da Educação.

3. Responsáveis: Adail José Figueiredo Pinheiro (XXX.677.962-XX); Manoel Adail Amaral Pinheiro (XXX.996.732-XX).

13.1. Ministros presentes: Augusto Nardes (na Presidência), Aroldo Cedraz, Bruno Dantas (Relator) e Antonio Anastasia.

BRUNO DANTAS

Por registrar as principais ocorrências do processo até o momento, resumindo os fundamentos das peças acostadas aos autos, adoto como relatório, com os ajustes necessários, a instrução da secretaria responsável pela análise da demanda (peça 53) , que contou com a anuência do corpo diretivo da unidade (peças 54-55) e do Ministério Público junto ao TCU (peça 56) :
"INTRODUÇÃO
Cuidam os autos de tomada de contas especial instaurada pelo Fundo Nacional de Desenvolvimento da Educação (FNDE) , em desfavor dos Srs. Manoel Adail Amaral Pinheiro, prefeito municipal de Coari/AM na gestão 1/1/2013 - 22/10/2015, e Adail José Figueiredo Pinheiro, prefeito municipal de Coari/AM na gestão 2017-2020, em razão da omissão no dever de prestar contas dos recursos recebidos por força do Programa de Educação Infantil - Apoio Suplementar, no exercício de 2014.
HISTÓRICO
Em 16/4/2020, com fundamento na IN-TCU 71/2012, alterada pela IN-TCU 76/2016 e pela DN-TCU 155/2016, o dirigente do Fundo Nacional de Desenvolvimento da Educação autorizou a instauração da tomada de contas especial (peça 1) . O processo foi registrado no sistema e-TCE com o número 959/2020.
Os recursos repassados pelo FNDE ao município de Coari/AM, no âmbito do Programa de Educação Infantil - Apoio Suplementar - exercício 2014, totalizaram R$ 109.269,25 (peça 3) .
O fundamento para a instauração da tomada de contas especial, conforme consignado na matriz de responsabilização elaborada pelo tomador de contas, foi a constatação da seguinte irregularidade:
Não comprovação da boa e regular aplicação dos recursos federais repassados à Prefeitura Municipal de Coari - AM, em face da omissão no dever de prestar contas dos valores transferidos, no âmbito do Programa de Educação Infantil - Apoio Suplementar, no exercício de 2014, cujo prazo encerrou-se em 21/10/2018.
No que tange ao dilatado prazo entre o recebimento dos recursos, ocorrido em 24/1/2014,  e o prazo final para prestação de contas do programa, em 21/10/2018, é importante relatar que, em relação às prestações de contas cujos prazos se encerravam a partir de 2012, a Resolução-CD/FNDE 02/2012, com as alterações advindas da Resolução-CD/FNDE 43/2012, define que o prazo para envio de cada prestação de contas é de sessenta dias a contar da disponibilização da funcionalidade de envio no sistema SiGPC, decorrendo daí o ampliado interregno temporal entre o repasse dos recursos e a data limite acima mencionada, visto que o sistema só foi disponibilizado para envio no final de 2018, conforme nota divulgada pelo FNDE, por meio do seu portal, em 27/7/2018:
'Gestores do Distrito Federal e de municípios que tenham recebido recursos de apoio à educação infantil (novas turmas, novos estabelecimentos e apoio suplementar) , a partir do exercício de 2012, já podem preparar a prestação de contas no Sistema de Gestão de Prestação de Contas (SiGPC) , módulo Contas Online, do Fundo Nacional de Desenvolvimento da Educação (FNDE) .
O sistema foi aberto, nesta semana, para a inserção de dados sobre as despesas efetuadas entre 2012 e 2017. A partir de agosto, o SiGPC será disponibilizado gradativamente para o envio das prestações de contas ao FNDE.
Após o ente federativo encaminhar as informações sobre a execução dos recursos, o respectivo Conselho de Acompanhamento e Controle Social (CACS) terá 60 dias para analisar as prestações de contas e emitir parecer por meio do Sistema de Gestão de Conselhos (Sigecon) , do FNDE.'
Os responsáveis arrolados na fase interna foram devidamente comunicados e, diante da ausência de justificativas suficientes para elidir a irregularidade e da não devolução dos recursos, instaurou-se a tomada de contas especial.
No relatório (peça 11) , o tomador de contas concluiu que o prejuízo correspondia ao valor original de R$ 109.269,25, imputando-se a responsabilidade aos Srs. Manoel Adail Amaral Pinheiro, prefeito municipal de Coari/AM na gestão 1/1/2013 - 22/10/2015, na condição de gestor dos recursos, e Adail José Figueiredo Pinheiro, prefeito municipal de Coari/AM na gestão 2017-2020, na condição de prefeito sucessor e responsável pela apresentação da prestação de contas.
Em 20/5/2020, a Controladoria-Geral da União emitiu o relatório de auditoria (peça 15) , em concordância com o relatório do tomador de contas. O certificado de auditoria e o parecer do dirigente do órgão de controle interno concluíram pela irregularidade das presentes contas (peças 16 e 17) .
Em 22/6/2020, o ministro responsável pela área atestou haver tomado conhecimento das conclusões contidas no relatório e certificado de auditoria, bem como do parecer conclusivo do dirigente do órgão de controle interno, manifestando-se pela irregularidade das contas, e determinou o encaminhamento do processo ao Tribunal de Contas da União (peça 18) .
Na instrução inicial (peça 22) , analisando-se os documentos nos autos, concluiu-se pela necessidade de realização de citação e audiência para as seguintes irregularidades: 
Irregularidade 1: não comprovação da boa e regular aplicação dos recursos federais repassados ao município de Coari/AM, em face da omissão no dever de prestar contas dos valores repassados no âmbito do Programa de Educação Infantil - Apoio Suplementar, no exercício de 2014, cujo prazo encerrou-se em 21/10/2018.
Evidências da irregularidade: documentos técnicos presentes nas peças 2 (comprovantes de mandato) , 3 (ordens bancárias) , 4 (extrato bancário) , 5 (parecer financeiro) , 6 e 8 (notificação e aviso de recebimento) .
Normas infringidas: art. 37, caput, c/c o art. 70, parágrafo único, da Constituição da República Federativa do Brasil; art. 93 do Decreto-lei 200/1967; art. 66 do Decreto 93.872/1986; art. 13 da Resolução CD/FNDE  17, de 16/5/2013.
10.1.3.	Débito:
	Data de ocorrência
	Valor histórico (R$) 

	24/1/2014
	109.269,25

10.1.4	Cofre credor: Fundo Nacional de Desenvolvimento da Educação.
10.1.5.	Responsável: Manoel Adail Amaral Pinheiro, prefeito municipal de Coari/AM na gestão 1/1/2013 - 22/10/2015.
10.1.5.1.	Conduta: não demonstrar a boa e regular aplicação dos recursos federais recebidos e geridos por meio do Programa de Educação Infantil - Apoio Suplementar, no exercício de 2014, em face da omissão na prestação de contas, cujo prazo encerrou-se em 21/10/2018.
10.1.5.2.	Nexo de causalidade: a conduta descrita impediu o estabelecimento do nexo causal entre as possíveis despesas efetuadas e os recursos recebidos, no âmbito do Programa de Educação Infantil - Apoio Suplementar, no exercício de 2014.
10.1.5.3.	Culpabilidade: não há excludentes de ilicitude, de culpabilidade e de punibilidade; é razoável supor que o responsável tinha consciência da ilicitude de sua conduta; era exigível conduta diversa da praticada, qual seja, desincumbir-se do seu dever por meio da demonstração da boa e regular aplicação dos recursos federais recebidos e geridos.
10.1.5.4.	Encaminhamento: citação.
Irregularidade 2: não cumprimento do prazo originalmente estipulado para prestação de contas do Programa de Educação Infantil - Apoio Suplementar, exercício 2014, cujo prazo encerrou-se em 21/10/2018.
Evidências da irregularidade: documentos técnicos presentes nas peças 2 (comprovantes de mandato) , 3 (ordens bancárias) , 4 (extrato bancário) , 5 (parecer financeiro) , 7 e 9 (notificação e aviso de recebimento) .
Normas infringidas: art. 37, caput, c/c o art. 70, parágrafo único, da Constituição da República Federativa do Brasil; art. 93 do Decreto-lei 200/1967; art. 66 do Decreto 93.872/1986; art. 13 da Resolução CD/FNDE 17, de 16/5/2013.
Responsável: Adail José Figueiredo Pinheiro, prefeito municipal de Coari/AM na gestão 2017-2020.
Conduta: descumprir o prazo originalmente estipulado para prestação de contas dos recursos federais recebidos à conta do Programa de Educação Infantil - Apoio Suplementar, exercício 2014, o qual se encerrou em 21/10/2018.
Nexo de causalidade: a conduta descrita impediu o estabelecimento do nexo causal entre as possíveis despesas efetuadas e os recursos recebidos, no âmbito do Programa de Educação Infantil - Apoio Suplementar, no exercício de 2014.
Culpabilidade: não há excludentes de ilicitude, de culpabilidade e de punibilidade; é razoável supor que o responsável tinha consciência da ilicitude de sua conduta; era exigível conduta diversa da praticada, qual seja, desincumbir-se do seu dever por meio da apresentação da prestação de contas no prazo e forma devidos.
Encaminhamento: audiência.
 Em cumprimento ao pronunciamento da unidade (peça 24) , foram efetuadas citação e audiência dos responsáveis, como segue:
 Manoel Adail Amaral Pinheiro - promovida a citação do responsável, conforme delineado adiante:
	Comunicação: Ofício 69.732/2020 - Seproc (peça 29) 
Data da Expedição: 8/1/2021
Data da Ciência: não houve (mudou-se) (peça 38) 
Observação: Ofício enviado para endereço do responsável encontrado na base de dados da Receita Federal (peça 25) .
	
	Comunicação: Edital 366/2021 - Seproc (peça 42) 
Data da Publicação: 10/5/2021 (peça 43) 
Fim do prazo para a defesa: 26/5/2021
	
 Adail José Figueiredo Pinheiro - promovida a audiência do responsável, conforme delineado adiante:
	Comunicação: Ofício 69.734/2020 - Seproc (peça 30) 
Data da Expedição: 8/1/2021
Data da Ciência: não houve (recusado) (peça 33) 
Observação: Ofício enviado para endereço do responsável encontrado na base de dados da Receita Federal (peça 26) .
	
	Comunicação: Ofício 69.735/2020 - Seproc (peça 31) 
Data da Expedição: 8/1/2021
Data da Ciência: 15/1/2021 (peça 32) 
Nome Recebedor: Jaqueline da Rosa Coelho
Observação: Ofício enviado para endereço do responsável encontrado na base de dados da Receita Federal (peça 26) .
Prorrogações de prazo:
	Documento
	Nova data limite

	Termo (peça 37) 
	14/2/2021

Fim do prazo para a defesa: 14/2/2021
	
A citação do Sr. Manoel Adail Amaral Pinheiro (peça 29) se deu em endereço proveniente de pesquisa de endereço realizada na base de dados da Receita Federal (peça 25) , mas não obteve sucesso (peça 38) .  
 Por esse motivo, o responsável foi citado pelo Edital 366/2021 - Seproc (peça 42) , de 7/4/2021, publicado no D.O.U. 86, de 10/5/2021 (peça 43) , e foi emitido o despacho de conclusão das comunicações processuais (peça 44) .
 Como se sabe, citação por edital é medida excepcional, admissível tão somente quando esgotadas todas as possibilidades de sua efetivação pela via postal. Corroboram esse entendimento os seguintes julgados: 
'A não localização do responsável no endereço constante da base de contribuintes da Receita Federal (CPF) não é suficiente para considerar que o destinatário está em local incerto e não sabido, a fim de ensejar a citação por edital, medida excepcional condicionada à demonstração de que foram adotados outros meios possíveis de localização da parte.' (Acórdão 1645/2016-TCU-Plenário, de relatoria do Ministro Augusto Nardes) 
'A não localização do responsável no endereço constante do Cadastro de Pessoas Físicas da Receita Federal (CPF) não é capaz de gerar, por si só, a presunção de que a pessoa se encontra em lugar desconhecido e incerto para justificar a notificação por edital em processo do TCU. Devem ser realizados outros procedimentos que permitam a conclusão de que foram efetuados significativos esforços para localizar o responsável, a exemplo de pesquisas junto a cadastros de órgãos públicos (ex. departamento de trânsito) ou concessionárias de serviços públicos (ex. empresas de telefonia e de fornecimento de energia elétrica) , ou mesmo pesquisas na internet, incluindo redes sociais.' (Acórdão 1323/2016-TCU-Plenário, de relatoria do Ministro Benjamin Zymler) 
'É nula a notificação por edital adotada sem antes estarem esgotadas as medidas possíveis para a efetivação da comunicação processual. A notificação por edital é procedimento excepcional, porquanto apenas se presume que o responsável teve ciência dos termos da ação movida a seu desfavor, e somente deve ser adotada quando o destinatário não puder ser encontrado, por se encontrar em lugar ignorado, incerto ou inacessível.' (Acórdão 4181/2017-TCU-Segunda Câmara, de relatoria do Ministro Aroldo Cedraz) 
 Nesse sentido, em consulta aos demais processos que tramitam nesta Corte em nome do Sr. Manoel Adail Amaral Pinheiro, foi encontrado outro endereço, por ele apresentado no âmbito do TC Processo 028.123/2017-4 (peça 45) , como segue: [omissis], Manaus/AM, CEP 69.040-410.
 Apesar de o referido endereço ter sido informado a este Tribunal em 2017, o responsável foi citado naquele logradouro em 2020, no âmbito do TC Processo 017.303/2018-4, tendo, inclusive, apresentado defesa nos referidos autos.
 Assim, a instrução anterior (peça 46) propôs que fosse renovada a citação no endereço acima indicado.
 Em cumprimento ao pronunciamento da unidade (peça 48) , foi enviado novo ofício de citação ao Sr. Manoel Adail Amaral Pinheiro, como segue:
	Comunicação: Ofício 52.833/2021 - Seproc (peça 50) 
Data da Expedição: 20/9/2021
Data da Ciência: 22/9/2021 (peça 51) 
Nome Recebedor: Francelildes
Observação: Ofício enviado para o endereço do responsável, conforme pesquisa na base de dados nos sistemas corporativos do TCU, custodiada pelo TCU (peça 45) .
Fim do prazo para a defesa: 7/10/2021
	
 Conforme Despacho de Conclusão das Comunicações Processuais (peça 52) , as providências inerentes às comunicações processuais foram concluídas.
 Transcorrido o prazo regimental, o Sr. Manoel Adail Amaral Pinheiro permaneceu silente, devendo ser considerado revel, nos termos do art. 12, § 3º, da Lei 8.443/1992.
 O Sr. Adail José Figueiredo Pinheiro apresentou defesa (peças 39) , por intermédio de advogados constituídos (peças 35-36) , acompanhada de anexo (peça 40) .
ANÁLISE DOS PRESSUPOSTOS DE PROCEDIBILIDADE DA IN-TCU 71/2012
Avaliação de Viabilidade do Exercício do Contraditório e Ampla Defesa
 Verifica-se que não houve o transcurso de mais de dez anos desde o fato gerador sem que tenha havido a notificação dos responsáveis pela autoridade administrativa federal competente (art. 6º, inciso II, c/c art. 19 da IN-TCU 71/2012, modificada pela IN-TCU 76/2016) , uma vez que o fato gerador da irregularidade sancionada ocorreu em 22/10/2018, haja vista que o vencimento do prazo para prestação de contas deu-se em 21/10/2018, e os responsáveis foram notificados sobre as irregularidades pela autoridade administrativa competente conforme abaixo:
Manoel Adail Amaral Pinheiro, por meio do ofício acostado à peça 6, recebido em 14/10/2019, conforme AR (peça 8) .
Adail José Figueiredo Pinheiro, por meio do ofício acostado à peça 7, recebido em 21/1/2019, conforme AR (peça 9) .
Valor de Constituição da TCE 	
 Verifica-se, ainda, que o valor atualizado do débito apurado (sem juros) em 1/1/2017 é de R$ 136.783,25, portanto superior ao limite mínimo de R$ 100.000,00, na forma estabelecida conforme os arts. 6º, inciso I, e 19 da IN-TCU 71/2012, modificada pela IN-TCU 76/2016. 
OUTROS PROCESSOS/DÉBITOS NOS SISTEMAS DO TCU COM OS MESMOS RESPONSÁVEIS
 Informa-se que foram encontrados outros processos no Tribunal nos quais o Sr. Manoel Adail Amaral Pinheiro consta como responsável, como segue:
	Responsável
	Processos

	Manoel Adail Amaral Pinheiro
	Processo 029.184/2019-3 (TCE, aberto) ; Processo 017.303/2018-4 (TCE, aberto) ; Processo 006.007/2021-0 (TCE, aberto) ; Processo 005.949/2019-0 (TCE, aberto) ; Processo 013.331/2021-3 (TCE, aberto) ; Processo 013.677/2021-7 (CBEX, encerrado) ; Processo 013.675/2021-4 (CBEX, encerrado) ; Processo 021.339/2016-3 (CBEX, encerrado) ; Processo 015.146/2016-2 (CBEX, encerrado) ; Processo 011.866/2015-2 (CBEX, encerrado) ; Processo 011.865/2015-6 (CBEX, encerrado) ; Processo 002.406/2014-4 (CBEX, encerrado) ; Processo 002.405/2014-8 (CBEX, encerrado) ; Processo 025.184/2011-3 (CBEX, encerrado) ; Processo 043.468/2018-7 (TCE, encerrado) ; Processo 005.434/2009-7 (REPR, encerrado) ; Processo 031.772/2010-2 (TCE, encerrado) ; Processo 000.841/2011-0 (TCE, encerrado) ; Processo 001.507/2003-8 (DEN, encerrado) ; Processo 015.197/2019-0 (CBEX, encerrado) ; Processo 015.190/2019-6 (CBEX, encerrado) ; Processo 029.243/2016-5 (CBEX, encerrado) ; Processo 021.337/2016-0 (CBEX, encerrado) ; Processo 023.621/2016-8 (CBEX, encerrado) ; Processo 010.541/2014-4 (CBEX, encerrado) ; Processo 010.540/2014-8 (CBEX, encerrado) ; Processo 018.276/2014-8 (CBEX, encerrado) ; Processo 018.275/2014-1 (CBEX, encerrado) ; Processo 022.749/2014-4 (CBEX, encerrado) ; Processo 022.744/2014-2 (CBEX, encerrado) ; Processo 022.735/2014-3 (CBEX, encerrado) ; Processo 022.726/2014-4 (CBEX, encerrado) ; Processo 013.699/2015-6 (CBEX, encerrado) ; Processo 027.364/2008-9 (CBEX, encerrado) ; Processo 027.362/2008-4 (CBEX, encerrado) ; Processo 027.361/2008-7 (CBEX, encerrado) ; Processo 014.124/2008-5 (CBEX, encerrado) ; Processo 014.473/2009-4 (CBEX, encerrado) ; Processo 029.850/2014-2 (TCE, encerrado) ; Processo 004.299/2013-2 (TCE, encerrado) ; Processo 024.121/2009-5 (TCE, encerrado) ; Processo 024.115/2009-8 (TCE, encerrado) ; Processo 028.430/2007-2 (TCE, encerrado) ; Processo 000.703/2011-7 (TCE, encerrado) ; Processo 002.528/2011-8 (TCE, encerrado) ; Processo 031.216/2010-2 (TCE, encerrado) ; Processo 003.826/2007-1 (REPR, encerrado) ; Processo 013.411/2007-0 (TCE, encerrado) ; Processo 009.625/2005-4 (DEN, encerrado) ; Processo 020.322/2004-4 (DEN, encerrado) ; Processo 011.558/2004-9 (TCE, encerrado) ; Processo 006.989/2004-6 (DEN, encerrado) ; Processo 011.077/2004-7 (RL, encerrado) ; Processo 015.703/2002-3 (TCE, encerrado) 

 Informa-se que foi encontrado débito imputável ao Sr. Manoel Adail Amaral Pinheiro no banco de débitos existente no sistema e-TCE:
	Responsável
	Débitos inferiores

	Manoel Adail Amaral Pinheiro
	4443/2019 (R$ 21.517,52) - Dano inferior ao limite de instauração da TCE cadastrado
159/2020 (R$ 10.785,81) - Dano inferior ao limite de instauração da TCE cadastrado

 A tomada de contas especial está, assim, devidamente constituída e em condições de ser instruída.
EXAME TÉCNICO
Razões de justificativa apresentadas pelo Sr. Adail José Figueiredo Pinheiro
 De início, o responsável menciona as diversas mudanças que ocorreram na chefia do Poder Executivo Municipal, resultando no completo desconhecimento da existência do repasse, uma vez que as mudanças de gestão ocasionaram vários entraves à guarda de informações e documentos na prefeitura, tendo o ora defendente assumido o poder municipal em 2017, em meio a essa realidade, não sendo possível tomar conhecimento adequado dos diversos setores municipais, que se encontravam totalmente desorganizados, o que impediu o gestor de saber quais recursos haviam sido repassados a gestões anteriores. Viu-se, portanto, impossibilitado de reunir qualquer documentação concernente ao ajuste, dada a existência de caso fortuito que ocasionou o descumprimento da obrigação, sendo necessária a exclusão de sua responsabilidade, dada a necessidade de ponderação dos fatores e circunstâncias que obstaculizaram a apresentação das contas ao FNDE.
 Cita o Acórdão 2781/2016-TCU-Plenário (Relator Ministro Benjamin Zymler) , o qual esclarece que a responsabilidade dos administradores de recursos públicos segue a regra geral da responsabilidade civil, ou seja, é de natureza subjetiva, sendo, portanto, exigidos simultaneamente três pressupostos para a responsabilização (o ato ilícito na gestão dos recursos públicos, a conduta dolosa ou culposa e o nexo de causalidade entre o dano e o comportamento do agente) , devendo ser investigado, ainda, se houve a ocorrência de excludente de culpabilidade, tal como a exigência de conduta diversa ou a ausência de potencial conhecimento da ilicitude. Assim, o responsável espera que seja reconhecida causa excludente de culpabilidade, em razão da ausência de potencial conhecimento da ilicitude, uma vez que ele não tinha conhecimento do ajuste.
 Informa que, a partir das alterações trazidas pela Lei 13.655/2018 ao Decreto-Lei 4.657/1942 (Lei de Introdução às Normas do Direito Brasileiro - LINDB) , novos parâmetros foram inaugurados para a responsabilização dos agentes públicos em decorrência dos atos por eles praticados, sendo necessária a comprovação de que houve dolo ou erro grosseiro, o que não é o caso dos presentes autos.
 Esclarece que a LINDB prevê a necessidade de motivação das decisões nas esferas administrativa, controladora e judicial, sob a luz dos princípios da razoabilidade e da proporcionalidade, devendo ser considerados "os obstáculos e as dificuldades reais do gestor e as exigências das políticas públicos a seu cargo, sem prejuízo dos direitos dos administrados" e, na aplicação de sanções, "a natureza e a gravidade da infração cometida, os danos que dela provierem para a administração pública, as circunstâncias agravantes ou atenuantes e os antecedentes do agente". Assim, não há mais espaço para a imposição de um Direito Administrativo autoritário, impositivo e unilateral.
 Argumenta que o poder conciliador e consensual precisa urgentemente substituir o poder coercitivo e sancionatório, haja vista que a missão precípua do Direito Administrativo não é punir, mas sim salvaguardar o interesse público, assim como a atividade administrativa não busca a mera execução do ordenamento jurídico positivado, mas a concretização da ordem jurídica dos valores constitucionais, salientando que o art. 28 da LINDB exerce atualmente uma função fundamental ao regulamentar a responsabilização pessoal do gestor em caso de dolo ou erro grosseiro.
 Defende, ainda, que as suas contas dever ser julgadas iliquidáveis, com fundamento no art. 211 do RI/TCU, na medida em que a irregularidade teria ocorrido por fatos alheios à vontade do gestor que supostamente o impediram de apresentar a prestação das contas, na forma e prazo devidos.
Análise
 Não foi apresentado nenhum documento apto a comprovar que o Sr. Adail José Figueiredo Pinheiro não tinha condições de apresentar a prestação de contas ou tomar as devidas medidas de resguardo ao erário. A notificação enviada pelo FNDE (peça 7) foi recebida em 21/1/2019 (peça 9) , sem que o responsável apresentasse justificativa para a não apresentação da prestação de contas, conforme observado no item 5 do relatório do tomador de contas (peça 11, p. 3) , datado de 23/4/2020, ou seja, transcorrido mais de um ano da data de notificação sem que tenha havido qualquer manifestação do responsável.
 Nesse sentido, não é possível acatar o argumento de que o responsável não tomou nenhuma providência devido ao desconhecimento da existência do repasse, uma vez que, no mínimo, ficou ciente da situação em 21/1/2019, quando foi notificado pelo FNDE. Além disso, mesmo que não houvesse qualquer documento na Prefeitura sobre o repasse, todos os repasses podem ser facilmente consultados na página de acesso público do SiGPC, de maneira que não haveria dificuldade para o gestor consultar quais repasses seu município recebeu do FNDE nos anos anteriores à sua gestão.
 Ademais, as alegações de defesa não se fizeram acompanhar de qualquer indicativo de prova documental que as corroborassem, de modo que permanecem não esclarecidas as alegadas circunstâncias alheias à vontade do gestor que o impossibilitaram de cumprir com o seu dever de prestar contas dos recursos em questão.
 Quanto à aplicação da LIDNB, conforme a jurisprudência deste Tribunal, a não comprovação da boa e regular aplicação de recursos federais em face da omissão no dever de prestar contas constitui grave inobservância do dever de cuidado no trato com a coisa pública, revelando a existência de culpa grave, uma vez que se distancia do que seria esperado de um administrador minimamente diligente, o que caracteriza erro grosseiro a que alude o art. 28 do Decreto-Lei 4.657/1942 (Lei de Introdução às Normas do Direito Brasileiro) , incluído pela Lei 13.655/2018 (Acórdão 8.879/2021-TCU-rimeira Câmara, Relator Benjamin Zymler) .
 Saliente-se que nem o responsável nem o antecessor ingressaram com medidas de resguardo ao erário, nos termos da Súmula-TCU 230, conforme consta no item 7 do relatório do tomador de contas (peça 11, p. 4) .
 Por esses motivos, rejeitam-se as razões de justificativa, propondo-se o julgamento pela irregularidade das contas, com aplicação da multa prevista no art. 58, inciso I, da Lei 8.443/92, segundo orientação colhida da jurisprudência do TCU: 
'Não cabe a atribuição de débito solidário ao prefeito sucessor omisso que, embora obrigado a prestar contas em razão de a vigência do convênio adentrar o seu mandato, não geriu qualquer parcela dos recursos transferidos. Nesse caso, as contas do prefeito sucessor são julgadas irregulares, com a aplicação da multa prevista no art. 58, inciso I, da Lei 8.443/1992.' (Acórdão 2850/2018-TCU-Segunda Câmara, Relator Augusto Nardes) 
Da validade das notificações
 Preliminarmente, cumpre tecer breves considerações sobre a forma como são realizadas as comunicações processuais no TCU. A esse respeito, destacam-se o art. 179 do Regimento Interno do TCU (Resolução 155, de 4/12/2002) e o art. 4º, inciso III, § 1º, da Resolução-TCU 170, de 30/6/2004, in verbis:
'Art. 179. A citação, a audiência ou a notificação, bem como a comunicação de diligência, farse-ão:
I - mediante ciência da parte, efetivada por servidor designado, por meio eletrônico, fac-símile, telegrama ou qualquer outra forma, desde que fique confirmada inequivocamente a entrega da comunicação ao destinatário;
II - mediante carta registrada, com aviso de recebimento que comprove a entrega no endereço do destinatário;
III - por edital publicado no Diário Oficial da União, quando o seu destinatário não for localizado
 (...) 
Art. 3º As comunicações serão dirigidas ao responsável, ou ao interessado, ou ao dirigente de órgão ou entidade, ou ao representante legal ou ao procurador constituído nos autos, com poderes expressos no mandato para esse fim, por meio de:
I - correio eletrônico, fac-símile ou telegrama;
II - servidor designado;
III - carta registrada, com aviso de recebimento;
IV - edital publicado no Diário Oficial da União, quando o seu destinatário não for localizado, nas hipóteses em que seja necessário o exercício de defesa.
Art. 4º. Consideram-se entregues as comunicações:
I - efetivadas conforme disposto nos incisos I e II do artigo anterior, mediante confirmação da ciência do destinatário;
II - realizadas na forma prevista no inciso III do artigo anterior, com o retorno do aviso de recebimento, entregue comprovadamente no endereço do destinatário;
III - na data de publicação do edital no Diário Oficial da União, quando realizadas na forma prevista no inciso IV do artigo anterior.
§ 1º O endereço do destinatário deverá ser previamente confirmado mediante consulta aos sistemas disponíveis ao Tribunal ou a outros meios de informação, a qual deverá ser juntada ao respectivo processo. (...) '
 Bem se vê, portanto, que a validade da citação via postal não depende de que o aviso de recebimento seja assinado pelo próprio destinatário da comunicação, o que dispensa, no caso em tela, a entrega do AR em "mãos próprias". A exigência da norma é no sentido de o Tribunal verificar se a correspondência foi entregue no endereço correto, residindo aqui a necessidade de certeza inequívoca. 
 Não é outra a orientação da jurisprudência do TCU, conforme se verifica dos julgados a seguir transcritos:
'São válidas as comunicações processuais entregues, mediante carta registrada, no endereço correto do responsável, não havendo necessidade de que o recebimento seja feito por ele próprio.' (Acórdão 3648/2013-TCU-Segunda Câmara, Relator Min. José Jorge) ;
'É prescindível a entrega pessoal das comunicações pelo TCU, razão pela qual não há necessidade de que o aviso de recebimento seja assinado pelo próprio destinatário. Entregandose a correspondência no endereço correto do destinatário, presume-se o recebimento da citação.' (Acórdão 1019/2008-TCU-Plenário, Relator Min. Benjamin Zymler) ;
'As comunicações do TCU, inclusive as citações, deverão ser realizadas mediante Aviso de Recebimento - AR, via Empresa Brasileira de Correios e Telégrafos, bastando para sua validade que se demonstre que a correspondência foi entregue no endereço correto.' (Acórdão 1526/2007-TCU-Plenário, Relator Min. Aroldo Cedraz) .
 A validade do critério de comunicação processual do TCU foi referendada pelo Supremo Tribunal Federal, nos termos do julgamento do MS-AgR 25.816/DF, por meio do qual se afirmou a desnecessidade da ciência pessoal do interessado, entendendo-se suficiente a comprovação da entrega do "AR" no endereço do destinatário:
'Ementa: agravo regimental. Mandado de segurança. Desnecessidade de intimação pessoal das decisões do tribunal de contas da união. art. 179 do regimento interno do TCU. Intimação do ato impugnado por carta registrada, iniciado o prazo do art. 18 da lei nº 1.533/51 da data constante do aviso de recebimento. Decadência reconhecida. Agravo improvido.
O envio de carta registrada com aviso de recebimento está expressamente enumerado entre os meios de comunicação de que dispõe o Tribunal de Contas da União para proceder às suas intimações.
O inciso II do art. 179 do Regimento Interno do TCU é claro ao exigir apenas a comprovação da entrega no endereço do destinatário, bastando o aviso de recebimento simples.'
Da revelia do Sr. Manoel Adail Amaral Pinheiro
 Conforme descrito nos itens 11-18 desta instrução, realizou-se uma tentativa de citação do Sr. Manoel Adail Amaral Pinheiro no endereço cadastrado em seu nome na base de dados da Receita Federal, porém não se obteve sucesso, razão pela qual foi emitido outro ofício a um endereço do responsável encontrado em outro processo. Apesar de o segundo ofício ter sido recebido, o responsável não se manifestou nos presentes autos. Ressalta-se que também foi publicado edital de citação em nome do responsável.
 Importante destacar que, antes de promover a citação por edital, para assegurar a ampla defesa, buscaram-se outros meios possíveis para localizar e citar os responsáveis, nos limites da razoabilidade, fazendo juntar aos autos informação comprobatória dos diferentes meios experimentados que restaram frustrados, tal como se demonstrou no item anterior da presente instrução (Acórdão 4851/2017-TCU-Primeira Câmara, Relator Min. Augusto Sherman) .
 Nos processos do TCU, a revelia não leva à presunção de que seriam verdadeiras todas as imputações levantadas contra os responsáveis, diferentemente do que ocorre no processo civil, em que a revelia do réu opera a presunção da verdade dos fatos narrados pelo autor (Acórdão 1009/2018-TCU-Plenário, relator Min. Bruno Dantas; 2.369/2013-TCU-Plenário, relator Min. Benjamin Zymler e 2.449/2013-TCU-Plenário, Relator Min. Benjamin Zymler) . Dessa forma, a avaliação da responsabilidade do agente não pode prescindir da prova existente no processo ou para ele carreada. 
 Ao não apresentar sua defesa, os responsáveis deixaram de produzir prova da regular aplicação dos recursos sob sua responsabilidade, em afronta às normas que impõem aos gestores públicos a obrigação legal de, sempre que demandados pelos órgãos de controle, apresentar os documentos que demonstrem a correta utilização das verbas públicas, a exemplo do contido no art. 93 do Decreto-Lei 200/1967: "Quem quer que utilize dinheiros públicos terá de justificar seu bom e regular emprego na conformidade das leis, regulamentos e normas emanadas das autoridades administrativas competentes".
 Mesmo as alegações de defesa não sendo apresentadas, considerando o princípio da verdade real que rege esta Corte, procurou-se buscar, em manifestações do responsável na fase interna desta tomada de contas especial, se havia algum argumento que pudesse ser aproveitado a seu favor. 
 No entanto, o responsável não se manifestou na fase interna, não havendo, assim, nenhum argumento que pudesse vir a ser analisado e posteriormente servir para afastar as irregularidades apontadas.
 Em consulta ao Sistema de Gestão de Prestação de Contas (SiGPC) , realizada em 25/11/2021, verifica-se que o responsável também não apresentou contas junto ao instaurador e continua inadimplente.
 Tratando-se de processo em que a parte interessada não se manifestou acerca das irregularidades imputadas, não há elementos para que se possa efetivamente aferir e reconhecer a ocorrência de boa-fé na conduta do responsáveis, podendo este Tribunal, desde logo, proferir o julgamento de mérito pela irregularidade das contas, conforme os termos do art. 202, §§ 2º e 6º, do Regimento Interno do TCU e o entendimento dos Acórdão 2064/2011-TCU-Primeira Câmara (Relator Min. Ubiratan Aguiar) , 6.182/2011-TCU-Primeira Câmara (Relator Min. Weder de Oliveira) , 4.072/2010-TCU-Primeira Câmara (Relator Min. Valmir Campelo) , 1.189/2009-TCU-Primeira Câmara (Relator Min. Marcos Bemquerer) , 731/2008 - TCU - Plenário (Relator Min. Aroldo Cedraz) .
 Dessa forma, o Sr. Manoel Adail Amaral Pinheiro deve ser considerado revel, nos termos do art. 12, § 3º, da Lei 8.443/1992, devendo as contas serem julgadas irregulares, condenando-se o responsável ao débito apurado e aplicando-lhe a multa prevista no art. 57 da Lei 8.443/1992.
 Cumpre observar, ainda, que a conduta dos responsáveis, consistente nas irregularidades "não comprovação da boa e regular aplicação dos recursos federais repassados em face da omissão no dever de prestar contas" e "não cumprimento do prazo originalmente estipulado para prestação de contas" configura violação não só às regras legais, mas também aos princípios basilares da administração pública, eis que, em última análise, ocorre o comprometimento da necessária satisfação à sociedade sobre o efetivo emprego dos recursos públicos postos à disposição da municipalidade, por força do instrumento de repasse em questão.
 Nesses casos, em que fica evidente a falta de transparência e lisura, não há como afastar as suspeitas sempre presentes de que a totalidade dos recursos públicos federais transferida ao município tenha sido integralmente desviada em prol de gestor ímprobo ou de pessoas por ele determinadas, revelando grave inobservância de dever de cuidado no trato com a coisa pública, isto é, ato praticado com culpa grave, pois, na espécie, a conduta do responsável se distancia daquela que seria esperada de um administrador público minimante diligente, num claro exemplo de erro grosseiro a que alude o art. 28 do Decreto-lei 4.657/1942 (Lei de Introdução às Normas do Direito Brasileiro) , incluído pela Lei 13.655/2018 (Acórdão 1689/2019-TCU-Plenário, Relator Min. Augusto Nardes; Acórdão 2924/2018-TCU-Plenário, Relator Min. José Mucio Monteiro; Acórdão 2391/2018-TCU-Plenário, Relator Min. Benjamin Zymler) . 
Prescrição da Pretensão Punitiva
 Vale ressaltar que a pretensão punitiva do TCU, conforme Acórdão 1441/2016-TCU-Plenário, Relator Min. Benjamin Zymler, que uniformizou a jurisprudência acerca dessa questão, subordina-se ao prazo geral de prescrição indicado no art. 205 do Código Civil, que é de dez anos, contado da data de ocorrência da irregularidade sancionada, nos termos do art. 189 do Código Civil, sendo esse prazo interrompido pelo ato que ordenar a citação, a audiência ou a oitiva dos responsáveis.
 No caso em exame, não ocorreu a prescrição, uma vez que a irregularidade sancionada ocorreu em 22/10/2018, e o ato de ordenação da citação ocorreu em 10/12/2020.
CONCLUSÃO
 Em face da análise promovida na seção "Exame Técnico", verifica-se que o Sr. Manoel Adail Amaral Pinheiro não logrou comprovar a boa e regular aplicação dos recursos, uma vez que, instado a se manifestar, optou pelo silêncio, configurando a revelia, nos termos do art. 12, § 3º, da Lei 8.443/1992. 
 Além disso, observa-se que as razões de justificativa apresentadas pelo Sr. Adail José Figueiredo Pinheiro são insuficientes para elidir as irregularidades a ele atribuídas.
 Ademais, inexistem nos autos elementos que demonstrem a boa-fé dos responsáveis ou a ocorrência de outras excludentes de culpabilidade.
 Verifica-se também que não houve a prescrição da pretensão punitiva, conforme análise já realizada.
 Tendo em vista que não constam dos autos elementos que permitam reconhecer a boa-fé dos responsáveis, sugere-se que as suas contas sejam julgadas irregulares, nos termos do art. 202, § 6º, do Regimento Interno do TCU, com a imputação do débito atualizado monetariamente e acrescido de juros de mora, nos termos do art. 202, § 1º, do Regimento Interno do TCU, descontado o valor eventualmente recolhido, com a aplicação da multa prevista no art. 57 da Lei 8.443/1992.
 Por fim, como não houve elementos que pudessem modificar o entendimento acerca das irregularidades em apuração, mantém-se a matriz de responsabilização presente na peça 21.
PROPOSTA DE ENCAMINHAMENTO
Diante do exposto, submetemos os autos à consideração superior, propondo ao Tribunal:
considerar revel o Sr. Manoel Adail Amaral Pinheiro (CPF XXX.996.732-XX) , prefeito municipal de Coari/AM na gestão 1/1/2013 - 22/10/2015, para todos os efeitos, dando-se prosseguimento ao processo, com fulcro no art. 12, § 3º, da Lei 8.443/1992; 
rejeitar as razões de justificativa apresentadas pelo Sr. Adail José Figueiredo Pinheiro (CPF XXX.677.962-XX) , prefeito municipal de Coari/AM na gestão 2017-2020;
julgar irregulares, nos termos dos arts. 1º, inciso I, 16, inciso III, alíneas "b" e "c", da Lei 8.443/1992, c/c os arts. 19 e 23, inciso III, da mesma lei, as contas do Sr. Manoel Adail Amaral Pinheiro (CPF XXX.996.732-XX) , prefeito municipal de Coari/AM na gestão 1/1/2013 - 22/10/2015, condenando-o ao pagamento da importância a seguir especificada, atualizada monetariamente e acrescida dos juros de mora, calculada a partir da data discriminada até a data da efetiva quitação do débito, fixando-lhe o prazo de quinze dias, para que comprove, perante o Tribunal, o recolhimento da referida quantia aos cofres do Fundo Nacional de Desenvolvimento da Educação, nos termos do art. 23, inciso III, alínea "a", da citada lei, c/c o art. 214, inciso III, alínea "a", do Regimento Interno do TCU.  
	Data de ocorrência
	Valor histórico (R$) 

	24/1/2014
	109.269,25

Valor atualizado do débito (com juros) em 24/11/2021: R$ 178.690,79.
aplicar ao Sr. Manoel Adail Amaral Pinheiro (CPF XXX.996.732-XX) , prefeito municipal de Coari/AM na gestão 1/1/2013 - 22/10/2015, a multa prevista no art. 57 da Lei 8.443/1992 c/c o art. 267 do Regimento Interno do TCU, fixando-lhe o prazo de quinze dias, a contar da notificação, para que comprove, perante o Tribunal (art. 214, III, alínea "a", do Regimento Interno do TCU) , o recolhimento da dívida aos cofres do Tesouro Nacional, atualizada monetariamente desde a data do acórdão que vier a ser proferido por este Tribunal até a data do efetivo recolhimento, se paga após o vencimento, na forma da legislação em vigor;
julgar irregulares, nos termos dos arts. 1º, inciso I, 16, inciso III, alínea "a", da Lei 8.443/1992, c/c os arts. 19 e 23, inciso III, da mesma lei, as contas do Sr. Adail José Figueiredo Pinheiro (CPF XXX.677.962-XX) , prefeito municipal de Coari/AM na gestão 2017-2020, aplicando-lhe a multa prevista no art. 58, inciso I, da Lei 8.443/1992 c/c o art. 268 do Regimento Interno do TCU, fixando-lhe o prazo de quinze dias, a contar da notificação, para que comprove, perante o Tribunal (art. 214, III, alínea "a", do Regimento Interno do TCU) , o recolhimento da dívida aos cofres do Tesouro Nacional, atualizada monetariamente desde a data do acórdão proferido por este Tribunal até a data do efetivo recolhimento, se paga após o vencimento, na forma da legislação em vigor;
autorizar, desde logo, a cobrança judicial das dívidas, caso não atendidas as notificações, na forma do disposto no art. 28, inciso II, da Lei 8.443/1992;
autorizar também, desde logo, se requerido, com fundamento no art. 26 da Lei 8.443/1992, c/c o art. 217, §§ 1º e 2º, do Regimento Interno do TCU, o parcelamento das dívidas em até 36 parcelas, incidindo, sobre cada parcela, corrigida monetariamente, os correspondentes acréscimos legais, fixando-lhes o prazo de quinze dias, a contar do recebimento da notificação, para comprovarem, perante o Tribunal, o recolhimento da primeira parcela, e de trinta dias, a contar da parcela anterior, para comprovar os recolhimentos das demais parcelas, devendo incidir, sobre cada valor mensal, atualizado monetariamente, os juros de mora devidos, no caso do débito, na forma prevista na legislação em vigor, alertando os responsáveis de que a falta de comprovação do recolhimento de qualquer parcela importará o vencimento antecipado do saldo devedor, nos termos do art. 217, § 2º, do Regimento Interno deste Tribunal; 
esclarecer ao Sr. Manoel Adail Amaral Pinheiro (CPF XXX.996.732-XX) , prefeito municipal de Coari/AM na gestão 1/1/2013 - 22/10/2015, que, caso se demonstre, por via recursal, a correta aplicação dos recursos, mas não se justifique a omissão da prestação de contas, o débito poderá ser afastado, mas permanecerá a irregularidade das contas, dando-se ensejo à aplicação da multa prevista no art. 58, inciso I, da Lei 8.443/1992;
enviar cópia do acórdão a ser prolatado à Procuradoria da República no Estado do Amazonas, nos termos do art. 16, § 3º, da Lei 8.443/1992, c/c o art. 209, § 7º, do Regimento Interno do TCU, para adoção das medidas cabíveis; e
enviar cópia do acórdão que vier a ser proferido ao Fundo Nacional de Desenvolvimento da Educação e aos responsáveis, para ciência;
informar à Procuradoria da República no Estado do Amazonas, ao Fundo Nacional de Desenvolvimento da Educação e aos responsáveis que a presente deliberação, acompanhada do relatório e do voto que a fundamentam, está disponível para consulta no endereço www.tcu.gov.br/acordaos, além de esclarecer que, caso requerido, o TCU poderá fornecer sem custos as correspondentes cópias, de forma impressa; e
informar à Procuradoria da República no Estado do Amazonas que, nos termos do art. 62, parágrafo único, da Resolução-TCU 259/2014, os procuradores e membros do Ministério Público credenciados nesta Corte podem acessar os presentes autos de forma eletrônica e automática, ressalvados apenas os casos de eventuais peças classificadas como sigilosas, as quais requerem solicitação formal."
É o Relatório.

Laiz Araújo Russo de Melo (6.897/OAB-AM), Fábio Nunes Bandeira de Melo (4.331/OAB-AM) e outros, representando Adail José Figueiredo Pinheiro.

Procurador Marinus Eduardo De Vries Marsico.

TOMADA DE CONTAS ESPECIAL. PROGRAMA DE EDUCAÇÃO INFANTIL - APOIO SUPLEMENTAR. EXERCÍCIO DE 2014. MUNICÍPIO DE COARI/AM. OMISSÃO NO DEVER DE PRESTAR CONTAS. CITAÇÃO. REVELIA. AUDIÊNCIA DO PREFEITO SUCESSOR. REJEIÇÃO DE RAZÕES DE JUSTIFICATIVA. IRREGULARIDADE DAS CONTAS. DÉBITO APENAS AO PREFEITO GESTOR DOS RECURSOS. MULTAS.

TOMADA DE CONTAS ESPECIAL (TCE)

Secretaria de Controle Externo de Tomada de Contas Especial (SecexTCE).

Trata-se de tomada de contas especial (TCE) instaurada pelo Fundo Nacional de Desenvolvimento da Educação (FNDE) em desfavor dos ex-Prefeitos de Coari/AM, Manoel Adail Amaral Pinheiro (gestão 1/1/2013 a 22/10/2015) e Adail José Figueiredo Pinheiro (gestão 2017-2020) , em razão da omissão no dever de prestar contas de R$ 109.269,25 recebidos por meio do Programa de Educação Infantil - Apoio Suplementar, no exercício de 2014.
Na fase interna da TCE, o FNDE concluiu pela impugnação total das despesas em virtude da omissão no dever de prestar contas. O Controle Interno anuiu ao posicionamento.
No âmbito do TCU, o Prefeito gestor dos recursos, Manoel Adail Amaral Pinheiro, foi regularmente citado. O prazo regimental transcorreu, contudo, sem que fossem apresentadas alegações de defesa ou efetuado o recolhimento do débito. Dessa forma, deve ser considerado revel, dando-se prosseguimento ao processo, conforme estabelece o art. 12, § 3º, da Lei 8.443/1992.
O Prefeito sucessor, Adail José Figueiredo Pinheiro, foi arrolado e chamado em audiência em virtude do não cumprimento do prazo originalmente estipulado para prestação de contas dos recursos recebidos, o qual recaiu em sua gestão. Ele apresentou razões de justificativa (peças 39-40) .
Corroboro as análises empreendidas pela unidade instrutora, as quais contaram com a anuência do Ministério Público junto ao TCU, razão pela qual incorporo os fundamentos apresentados às minhas razões de decidir.
Considerando que as informações presentes nos autos não permitem constatar a regular aplicação dos recursos repassados, e que, mesmo tendo sido oportunizada a defesa do Prefeito gestor dos recursos recebidos, tanto perante o FNDE quanto no âmbito desta Corte de Contas, ele não se desincumbiu desse ônus, não há o que se aproveitar em seu favor.
Diante da não apresentação de defesa e da ausência de indícios de que esse responsável tenha agido de maneira diligente ou adotado quaisquer medidas para resguardar o erário, reputo não ser possível reconhecer sua boa-fé, o que autoriza o imediato julgamento de mérito de suas contas, nos termos do art. 202, § 6º, do Regimento Interno do TCU.
O Prefeito sucessor, de sua parte, não logrou evidenciar a adoção de providências legais subsequentes para superar o insucesso na obtenção de diversos documentos e informações necessárias à prestação de contas dos recursos recebidos do FNDE, nos termos tratados pela unidade instrutora - a cujos fundamentos remeto, por dever de síntese e objetividade processuais.
Nesse cenário, cumpre julgar irregulares as contas de Manoel Adail Amaral Pinheiro, imputando-lhe débito e aplicando-lhe multa, com amparo nos arts. 19 e 57 da Lei Orgânica do TCU, e irregulares as contas de Adail José Figueiredo Pinheiro, aplicando-lhe a multa do art. 58 da Lei 8.443/1992.
Ante o exposto, voto por que o Tribunal adote o Acórdão que ora submeto à deliberação deste Colegiado.
TCU, Sala das Sessões, em 12 de abril de 2022.
Ministro BRUNO DANTAS 
Relator